臺灣高雄地方法院民事判決　九十年度簡上字第二六○號
　　上　訴　人　　　　乙○○
　　　　　　　　　　　丙○○
　　　　　　　　　　　甲○○
右當事人間請求損害賠償事件，上訴人對於中華民國九十年六月二十九日本院旗山簡
易庭九十年度旗簡字第一四號第一審判決提起上訴，本院判決如左：
    主    文
原判決關於駁回乙○○後開第二項之訴部分，及該部分假執行之聲請，並訴訟費用之
裁判均廢棄。
丙○○、甲○○應再給付乙○○新台幣壹萬伍仟捌佰元。
乙○○其餘上訴駁回。
丙○○、甲○○之上訴駁回。
第一、二審訴訟費用，由丙○○、甲○○負擔二分之一，餘由乙○○負擔。
    事    實
甲、上訴人乙○○方面：
一、聲明：
  (一)原判決不利於上訴人乙○○之部分廢棄。
  (二)右廢棄部分，上訴人丙○○、甲○○應再給付上訴人乙○○新台幣（下同）三十
    一萬三千七百元，及自民國八十九年十二月二日起至清償日止，按年息百分之五
    計算之利息。
  (三)第一審廢棄部分及第二審訴訟費用均由上訴人丙○○、甲○○負擔。
二、陳述：除與原審判決書所載者相同茲予引用外，補稱：
  (一)「診斷證明書，係書面診斷報告，故診斷書費究其實質，仍係診斷費之性質，自
    應解釋為包括在醫療費之內。退一步言之，縱認診斷書費，並非診斷費，但所謂
    傷害之侵權行為與損害之因果關係，並不限於回復身體健康所必要之治療費用，
    而應解為凡因傷害行為所引起之直接、間接損害，均應包括在內，否則被害人提
    起賠償訴訟，必須向法院提出診斷證明書，而被害人負擔診斷書費用，實因加害
    人侵權行為所引起，其中自有相當因果關係，若將其劃歸被害人自行負擔，實欠
    公平。」，故本件上訴人乙○○支出診斷證明書費為人愛醫院及博愛醫院非訴訟
    用診斷證明書各一百元，博愛醫院驗傷診斷書一千五百元，合計一千七百元，自
    應由上訴人丙○○、甲○○賠償。
  (二)上訴人乙○○因遭上訴人丙○○、甲○○毆打，致頭部受有腦震盪之傷害，臉部
    亦因而整片瘀血且有頭痛症狀，不得已乃至普誠蔘藥行購買中藥調理，共花費一
    萬二千元，縱非屬醫療費用，亦係上訴人乙○○因被上訴人丙○○、甲○○毆打
    致傷之補充營養費用。
  (三)上訴人乙○○因受上訴人丙○○、甲○○之毆打，因前述受傷症狀及後遺症，逾
    半年時間根本無法從事搬扛重物及於高處爬上爬下之模版工作，上訴人丙○○、
    甲○○自應賠償上訴人乙○○不能工作之損失，原審僅准許三天住院之不能工作
    損失，上訴人乙○○僅請求四十天之不能工作損失，是上訴人丙○○、甲○○應
    再賠償上訴人乙○○三十七天之不能工作損失，計五萬五千五百元。
  (四)上訴人乙○○在夜市販賣臭豆腐已十餘年，本件係因上訴人丙○○、甲○○占用
    上訴人乙○○承租之夜市攤位而起爭執所致，而上訴人乙○○亦因此需住院及復
    健治療，故原先準備好販賣之一百二十板臭豆腐及泡菜均無法銷售、運送而全部
    損壞。原審既認定上訴人乙○○係販賣臭豆腐，卻僅認定上訴人受有泡菜損壞之
    損失，而無臭豆腐損壞之損失，顯然矛盾，且因證人黃加仁係上訴人之父而不採
    信其證詞，亦無理由。是上訴人乙○○於受傷前準備好販賣之一百二十板臭豆腐
    以一萬二千元購進，而上訴人乙○○受傷期間無法出外擺攤，受有減少四百五十
    板銷量損失，每板扣除成本後利潤為二百五十元，所失利益為十一萬二千五百元
    ，總計損失十二萬四千五百元，應由上訴人丙○○、甲○○負責賠償。
  (五)本件因上訴人丙○○、甲○○占用上訴人乙○○承租十餘年之攤位，其非但不依
    上訴人乙○○之要求離去，反而故意持鐵棒猛擊上訴人頭部，原審未斟酌其故意
    行為，僅准許精神慰撫金三萬元，實屬偏低，上訴人丙○○、甲○○應賠償上訴
    人乙○○精神慰撫金十五萬元。
三、證據：援用原審之立證方法，另提出人愛醫院、博愛醫院診斷證明書各一份及博
    愛醫院驗傷診斷書一份、收據四張、八十九年六月二十一日至八十九年十二月二
    十七日醫療費用收據及人愛醫院診斷證明書、夜市攤販證明、高雄縣旗山鎮太平
    里辦公處證明書、批發商證明書為證。
乙、上訴人丙○○、甲○○方面：
一、聲明：求為判決廢棄原審判決，該廢棄部分上訴人乙○○在第一審之訴駁回。
二、陳述：除與原審判決書所載者相同茲予引用外，補稱：系爭傷害事件之發生係上
    訴人乙○○咎由自取，強迫上訴人丙○○、甲○○不可在夜市場擺攤營業兒童遊
    車，並恐嚇要打死上訴人丙○○、甲○○，且上訴人丙○○、甲○○係遭受上訴
    人乙○○攻擊後，始予以反擊，上訴人乙○○本件請求，並無理由。
三、證據：援用原審之立證方法。
    理     由
一、上訴人乙○○起訴主張於民國八十九年六月十八日，在高雄縣旗山鎮溪洲夜市因
    與上訴人丙○○、甲○○發生口角爭執後，丙○○、甲○○竟共同持鐵棒毆打乙○○，致乙○○受有前額撕裂傷４×０．５×０．５公分、左肩挫擦傷２×２×
    ０．１公分及腦震盪之傷害，原告因此所受之損害如下：(一)醫療費用五萬元。(二)
    不能工作之損害，主張請求因住院復健治療四十日無法工作，以每日一千五百元
    之工資計，工作損失六萬元。(三)精神慰撫金十五萬元。(四)原告所生產之豆腐、泡
    菜，因住院復健無法銷售運送而損壞，損失十四萬元，合計四十萬元。上訴人乙○○為此依民法第一百八十四條第一項前段、第一百九十三條第一項、第一百九
    十五條第一項前段請求上訴人丙○○、甲○○給付四十萬元及自起訴狀繕本送達
    之翌日起至清償日止，按週年利率百分之五計算之利息。
    上訴人丙○○、甲○○則以係上訴人乙○○先持鐵棒毆打上訴人丙○○，上訴人
    甲○○見狀向前扶起上訴人丙○○，而同遭上訴人乙○○傷害，上訴人丙○○、
    甲○○係為防衛上訴人乙○○之攻擊而出於正當防衛之行為，均請求判決駁回上
    訴人乙○○之請求等語置辯。
二、經查：上訴人乙○○主張伊於前開時地遭上訴人丙○○、甲○○共同持鐵棒毆打
    ，受有前開傷害之事實，業據其提出醫療費用明細表九張，診斷證明書二紙為證
    ，且係上訴人丙○○、甲○○先出手攻擊毆打上訴人乙○○，致上訴人乙○○頭
    部流血逃跑等情，業據台灣高等法院高雄分院九十年度訴字第八四號民事確定判
    決第三頁引用證人莊惠珠、黃曉清分別於台灣高雄地方法院刑事庭之證述而認定
    在案，此有前揭民事確定判決附卷可稽，是上訴人丙○○、甲○○辯稱本件係遭
    上訴人乙○○攻擊而為正當防衛云云，顯與事實不符，並不足採。是上訴人乙○○主張其受上訴人丙○○、甲○○共同侵害，受有傷害之事實，堪信為真實。
三、按因故意或過失不法侵害他人之權利者，負損害賠償責任。不法侵害他人之身
    體、健康者，被害人雖非財產上之損害，亦得請求賠償相當之金額。民法第一百
    八十四條第一項前段、第一百九十五條第一項前段分別定有明文。上訴人丙○○
    、甲○○既不法侵害上訴人乙○○之身體，自應負損害賠償之責，爰就上訴人乙○○請求之項目及金額逐次審酌於後：
  (一)醫療費用部分：上訴人乙○○因上訴人丙○○、甲○○故意之侵害，先後在廣聖
    醫院、博愛醫院、人愛醫院治療，共計花費二萬九千一百六十八元，此有醫療費
    用收據九紙及廣聖醫院、博愛醫院、人愛醫院函各一份在卷可稽，其中人愛醫院
    及博愛醫院非訴訟用診斷證明書各一百元，博愛醫院驗傷診斷書一千五百元，合
    計一千七百元部分，最高法院固有決議認此非係因侵權行為所生財產上損害，而
    認不得請求賠償（最高法院六十六年六月十一日民庭庭推總會決議參照），惟本
    院認系爭證明書費，乃原告行使權利所需舉證之證明方法，於被害之前並無此需
    要，乃因本件受侵害，為行使權利所增加之財產上支出，自得請求侵權行為人賠
    償。上訴人乙○○僅提出博愛醫院證明書費用一百元之收據一紙，而本院斟酌一
    般醫院診斷證明書費用確為一百元，則上訴人乙○○既提出三張診斷證明書，自
    應以三百元計算其支出之診斷證明書費用，逾此部分所請求之診斷證明書費用，
    無法證明上訴人乙○○確有此支出，是其請求於法無據。至上訴人乙○○另提出
    普誠蔘藥行出具之中藥費用收據四紙，合計一萬二千元部分，該支出並非基於醫
    囑，非當然為醫療必要費用，上訴人乙○○並未提出證據證明其必要性，此部分
    請求自難准許。而其餘醫療費用部分，確為上訴人乙○○因上訴人丙○○、甲○○共同傷害所致腦震盪、前額裂傷、頭暈就診所需之費用，此經原審向上訴人乙○○就醫之博愛醫院、廣聖醫院、人愛醫院函查屬實，有人愛醫院、廣聖醫院、
    博愛醫院函覆資料附原審卷可稽，自堪信為真實，進而，上訴人丙○○、甲○○
    辯稱上訴人乙○○提出之醫療費用單據不實云云，尚難採信。是上訴人乙○○所
    得請求之醫療費用共計原審認定之二萬九千零六十八元加上證明書費用三百元，
    總計為二萬九千三百六十元。
  (二)不能工作損失部分：上訴人乙○○係從事模板工作之臨時工，且經證人邱炳黃於
    原審時證稱：「（原告（即上訴人乙○○）在你公司任何職？薪資如何？因與被
    告丙○○等重傷請假期間為何？）模板工作，由工頭列薪資表報上來後，我在核
    ，不是每天做，有工作才要他來，八十九年有雇用二、三次，每次雇用二、三個
    月」等語（見原審卷第五十頁），是上訴人乙○○從事模板工作並非定時定量，
    係受指示工作時始有工作報酬，而上訴人乙○○復於本院陳稱「老闆是有工作，
    但是他看我身體的狀況，叫我身體修養好，再叫我去工作。」（見本院九十一年
    三月十四日言詞辯論筆錄），準此，上訴人乙○○因系爭傷害而住院及復健期間
    並未從事模板工作，自無因模板工作所得報酬，且上開證人證言亦無法證明該段
    期間確有模板工作待上訴人乙○○工作，此外上訴人乙○○並未提出其他證據證
    明，原審未予審酌有無證據證明乙○○住院期間是否確有工作而遽以准許住院期
    間之不能工作損失四千五百元部分，與法未合，是上訴人乙○○此部分請求為無
    理由。
  (三)豆腐、泡菜無法銷售、運送之損失：按民法第二百十六條第一項規定：「損害
    賠償，除法律另有規定或契約另有訂定外，應以填補債權人（被害人）所受損害
    及所失利益為限。」在身體受傷害之損害賠償，所謂「所失利益」，係指停業損
    害而言。停業損害，關於財產之運用或企業之管理，被害人如可雇用他人管理者
    ，只能請求雇用與自己有同等能力之管理人之費用，不得請求所失利益之賠償（
    參照最高法院六十年台上字第二四二五號判決）。故被害人如能雇用他人管理其
    企業或產業，而因故意或過失不雇用他人管理者，依過失相抵之法理，自不能請
    求他人賠償所失利益，而只能請求雇用與自己同等能力之管理人之費用。本件
    上訴人乙○○因本件所受傷害，經人愛醫院函覆原審稱「查乙○○係於八十九年
    六月二十五日開始於本院治療至八十九年十二月二十七日止，陸續因疑似腦震盪
    後遺症而誘發之頭暈、想吐、頭疼、記憶力減退等症狀來院自費門診」等語（該
    函見原審卷第四十一頁），是上訴人乙○○受傷症狀係頭暈、想吐、頭疼、記憶
    力減退等症狀，並非不省人事，且上訴人乙○○住院三天期間，其醃製之豆腐泡
    菜是否即生腐壞，亦未見上訴人乙○○舉證以實其說，且醃製泡菜與豆腐之事務
    性質並非不得雇用與自己同等能力之管理人以處理之，參諸前揭說明，上訴人乙○○請求上訴人丙○○、甲○○賠償其醃製之泡菜豆腐損害之費用計一萬二千元
    部分，於法無據。另觀諸前揭人愛醫院函覆之上訴人因系爭傷害所受傷勢並非
    不能於夜市販賣臭豆腐，上訴人乙○○主張其因傷治療復健期間（六月、七月）
    無法外出擺攤云云，已有未合，至於上訴人乙○○住院三天，確實無法赴夜市販
    賣臭豆腐之損失部分，本院審酌上訴人乙○○提出之「夜市攤販證明」，並未能
    證明上訴人乙○○係天天擺攤，且上訴人乙○○於另訴即台灣高等法院高雄分院
    九十年度訴字第八四號損害賠償案件審理中陳稱「現從事夜市擺攤之工作，每月
    收入約四、五萬元」等情，與其在本院陳稱之「賣臭豆腐的收入一個月平均收入
    六、七萬」等語（見本院九十一年三月十四日言詞辯論筆錄）不符，再者，證人
    黃加仁係臭豆腐之批發商，其僅能證明上訴人乙○○減少向其購買之豆腐數量，
    尚難等同於上訴人乙○○所得銷售之數量，況且其於九十年六月十五日出具之證
    明書前段載明「零售販乙○○... 因八十九年六月十八日在溪洲夜市被打頭部受
    傷而停二個餘月無法販賣，而減少達『三百餘板』之銷售量」等語，與後段記載
    之「而在七月份暑假期間無法販賣，致減少在『四百五十板』的銷量」不同，從
    而，本院亦無從依上訴人乙○○提出證據推斷其住院三天無法販賣臭豆腐之損失
    ，故上訴人乙○○請求上訴人丙○○、甲○○賠償其無法販賣臭豆腐之所失利益
    十一萬二千五百元，與法未合，為無理由。
  (四)精神慰撫金部分：查非財產上損害之慰撫金數額，究竟若干為適當，應斟酌兩造
    之身分、地位及經濟狀況，俾為審判之依據。本院審酌上訴人乙○○陳稱其係高
    職畢業，從事臨時模板供及夜市攤販，於本件傷害事件發生期間平均月收入為十
    萬元，而上訴人丙○○陳稱為國中畢業，從事夜市擺攤工作，八十九年十每月平
    均收入約二、三萬元；上訴人甲○○陳稱為國小畢業，現受雇於丙○○從事夜市
    擺攤工作，平均每月收入約八、九千元等情（見本院九十一年三月十四言詞辯論
    筆錄），以及本件係因上訴人丙○○、甲○○先以鐵棒共同猛擊上訴人乙○○頭
    部之侵權行為情節併上訴人乙○○因本件傷害所造成之後遺症及其痛苦程度等一
    切情狀，認上訴人乙○○請求之慰撫金以五萬元較為合適，逾此部分之請求，應
    予駁回。
  (五)利息部分：本件上訴人乙○○係請求上訴人丙○○、甲○○自起訴狀繕本送達之
    翌日起至清償日止，按週年利率百分之五計算之法定遲延利息，然本院遍查全卷
    ，並未發現上訴人乙○○有提出起訴狀繕本或刑事庭有送達起訴狀繕本之回執，
    然上訴人丙○○、甲○○收受本件訴訟通知係於八十九年十二月一日之移送裁定
    書，是本件法定遲延利息之起訴日應自八十九年十二月二日起算。
四、綜上所述，(一)上訴人乙○○本於侵權行為之法律關係，請求上訴人丙○○、甲○○給付醫療費用二萬九千三百六十元、精神慰撫金五萬元部分及均自八十九年十
    二月二日起至清償日止，按週年利率百分之五計算之利息，為有理由，應予准許
    ，逾此所為請求，為無理由，應予駁回。(二)準此，上訴人丙○○、甲○○應依原
    判決所命金額減少給付上訴人乙○○請求不能工作損失計四千五百元部分，應增
    加給付醫療費用三百元及精神慰撫金二萬元，二者加減後，上訴人丙○○、甲○○應再給付上訴人乙○○一萬五千八百元，上訴人乙○○主張上訴人丙○○、甲○○應賠償之金額，除原判決所命之金額外，上訴人丙○○、甲○○應再給付上
    訴人乙○○一萬五千八百元之範圍內，為有理由，應予准許，逾此範圍之上訴，
    則無理由，應予駁回。爰將原判決廢棄改判如主文第二項所示。另外，上訴人丙○○、甲○○主張無庸賠償上訴人乙○○，其上訴則無理由，應予駁回。
五、據上論結，本件上訴人乙○○之上訴，為一部有理由、一部無理由，上訴人丙○○、甲○○之上訴均為無理由，依民事訴訟法四百三十六條之一第三項、第四百
    五十條、第四百四十九條第一項、第七十九條但書、第八十五條第一項前段、第
    四百六十三條，判決如主文。
中　　　華　　　民　　　國　　九十一　　年　　　三　　　月　　二十九　　日
                              臺灣高雄地方法院民事第六庭
~B審判長法官　朱玲瑤
~B法　　　官　陳業鑫
~B法　　　官　楊智守
右為正本係照原本作成。
本判決不得上訴。
中　　　華　　　民　　　國　　九十一　　年　　　三　　　月　　二十九　　日
~B法院書記官　劉企萍
